【裁判字號】    96,上訴,373
【裁判日期】    970523
【裁判案由】    詐欺等
【裁判全文】
臺灣高等法院刑事判決                 96年度上訴字第373號
上  訴  人  臺灣板橋地方法院檢察署檢察官
上  訴  人
即  被  告  丙○○
選任辯護人  王剛律師
上列上訴人因被告詐欺等案件，不服臺灣板橋地方法院九十四年
度訴字第一二一七號，中華民國九十五年十二月七日第一審判決
（起訴案號：臺灣板橋地方法院檢察署九十三年度偵字第一二五
七三號），提起上訴，本院判決如下：
    主  文
原判決撤銷。
丙○○犯詐欺得利罪，處有期徒刑玖月，減為有期徒刑肆月又拾
伍日，如易科罰金，以參佰元即新台幣玖佰元折算壹日。
    犯罪事實
緣丙○○於民國六十幾年間與林耳合夥開發土地失敗，致林耳積
欠丙○○與張洪洲部分債務，無法償還，林耳遂用其所有坐落於
臺北縣五股鄉○○○段五股坑小段五一六之二十二地號之土地（
以下簡稱系爭土地）予丙○○抵債，惟丙○○之母親因與乙○○
之母親熟識，丙○○之母親便居間介紹乙○○購買系爭土地。乙○○與張洪洲即於民國六十五年五月六日在臺北縣三重市蔡孟諧
代書處與林耳訂立不動產買賣契約書，由乙○○與張洪洲向林耳
以每坪新臺幣（下同）二千八百元之價格，購買系爭土地，惟因
系爭土地之地目係「旱地」，乙○○、張洪洲與另一位出資購買
之莊玉蘭均不具有自耕農身分，故三人遂於六十五年九月二十四
日起將系爭土地登記在具自耕農身分之丁○名下，丁○復於六十
九年七月三十一日起，因不詳原因，再將系爭土地信託登記在丙○○之遠親張查某名下，並均交由丙○○管理。然系爭土地之所
有權人乙○○、張洪洲與莊玉蘭三人為確保對於系爭土地之權利
，即各在系爭土地上設定最高限額抵押權七百萬元（抵押權人張
洪洲）、六百萬元（抵押權人莊玉蘭）、六百萬元（抵押權人乙○○之太太甲○○○）。
嗣乙○○與甲○○○夫妻於八十年間起即移民澳洲，迄九十二年
十一月中旬二人返臺探親之際，因見系爭土地上有第三人搭蓋之
多間大型鐵皮屋，故知悉系爭土地應已出租予第三人使用，為此
，乙○○、甲○○○夫妻與丙○○聯繫，洽談系爭土地管理暨租
金所得利益分配事宜。詎丙○○明知其已將系爭土地以每月十三
萬元之租金出租予李池土，租期自九十二年九月一日起至一百年
八月三十一日止，竟向乙○○與甲○○○夫妻誆稱：系爭土地目
前還沒有出租，需等到翌年（九十三年）一月三十一日起才正式
出租，租金每個月七萬元云云，並交付其之前與陳盈孺所簽訂（
按簽訂後不到一個月即已解約），內容為租期自九十三年一月三
十一日起至一百零一年一月三十一日止，租金每月七萬元之土地
租賃契約書影本予乙○○、甲○○○夫妻，以取信於二人，丙○○以上開詐術，取得每月免付六萬元租金差額（按十三萬元減七
萬元之差）予乙○○得依其所有就系爭土地應有部分面積比例，
所應獲得之利益。惟因乙○○與甲○○○夫妻發覺有異，經實際
查訪，始得悉系爭土地係早已於九十二年九月一日起即以每月十
三萬之租金出租予李池土，始知上情。
    理  由
甲、程序部分：
  壹、按判決書應分別記載裁判之主文與理由；有罪之判決書並
      應記載「犯罪事實」，且得與理由合併記載，為九十三年
      六月二十三日修正之刑事訴訟法第三百零八條所明定，參
      諸其立法理由為：刑事有罪判決所應記載之事實應係賦予
      法律評價而經取捨並「符合犯罪構成要件」之具體社會事
      實，爰參考日本刑事訴訟法第三百三十五條第一項之立法
      例，將原條文後段所定「並應記載事實」修正為「並應記
      載犯罪事實」，以臻明確。
      按關於非屬犯罪構成要件之犯罪細節，並不屬於有罪判決
      書必要記載之事項，自亦非判決理由所應敘述之範圍（最
      高法院九十四年台上字第六三三八號判決參照）；次按，
      有罪判決書應記載之「犯罪事實」，應係指符合犯罪構成
      要件之具體社會事實，如被告犯罪之時間、地點、手段以
      及其他該當於犯罪構成要件而足資認定既判力範圍之具體
      社會事實；至於構成要件以外之其他適用法律事實，例如
      ：刑罰之加重或減輕事由，可無須在「犯罪事實」欄中記
      載，僅於理由內依刑事訴訟法第三百十條第四款記載其理
      由即足（最高法院九十四年台非第一五二號判決參照），
      合先敘明。
  貳、證據能力認定（參見乙、壹所列證據清單）：
    一、本件辯護人就周威秀律師所作談話紀錄認係屬違法取得
        ，無證據能力；另乙○○為甲○○○丈夫，是本案告訴
        人，其所言無證據能力。
    (一)、惟按私人刑事訴訟法上「證據排除原則」，係指將具有
        證據價值，或真實之證據因取得程序之違法，而予以排
        除之法則。偵查機關「違法」偵查蒐證適用「證據排除
        原則」之主要目的，在於抑制違法偵查、嚇阻警察機關
        之不法，其理論基礎，來自於憲法上正當法律程序之實
        踐，鑒於一切民事、刑事、行政、懲戒之手段，尚無法
        有效遏止違法偵查、嚇阻警察機關之不法，唯有不得已
        透過證據之排除，使人民免於遭受國家機關非法偵查之
        侵害、干預，防止政府濫權，藉以保障人民之基本權，
        具有其憲法上之意義。此與私人不法取證係基於私人之
        地位，侵害私權利有別，蓋私人非法取證之動機，或來
        自對於國家發動偵查權之不可期待，或因犯罪行為本質
        上具有隱密性、不公開性，產生蒐證上之困窘，難以取
        得直接之證據，冀求證明刑事被告之犯行之故，而私人
        不法取證並無普遍性，且對方私人得請求民事損害賠償
        或訴諸刑事追訴或其他法律救濟機制，無須藉助證據排
        除法則之極端救濟方式將證據加以排除，即能達到嚇阻
        私人不法行為之效果，如將私人不法取得之證據一律予
        以排除，不僅使犯行足以構成法律上非難之被告逍遙法
        外，而私人尚需面臨民、刑之訟累，在結果上反而顯得
        失衡，且縱證據排除法則，亦難抑制私人不法取證之效
        果。是偵查機關「違法」偵查蒐證與私人「不法」取證
        ，乃兩種完全不同之取證態樣，兩者所取得之證據排除
        與否，理論基礎及思維方向應非可等量齊觀，私人不法
        取證，難以證據排除法則作為其排除之依據及基準，應
        認私人所取得之證據，原則上無證據排除原則之適用。
        惟如私人故意對被告使用暴力、刑求等方式，而取得被
        告之自白（性質上屬被告審判外之自白）或證人之證述
        ，因違背任意性，且有虛偽高度可能性，基於避免間接
        鼓勵私人以暴力方式取證，例外地，應排除該證據之證
        據能力（九十七年台上字第七三四號、第五六０號判決
        參照）。足見「證據排除原則」並不適用私人間之談話
        錄音甚明，辯護人上開所述難認有理由。
    (二)、另乙○○雖為甲○○○丈夫，是本案告訴人，其所言並
        非當然無證據能力，辯護人所述應係與證據證明力有所
        混淆所致。
    二、本件證據一被告之供述，被告及其辯護人並未主張無證
        據能力；另證據二至證據二十八除警訊筆錄及證據二十
        外，分別符合刑事訴訟法第一百五十九條之一、第一百
        五十九條之四之傳聞法則之例外規定，而均得作為本件
        之證據。
    三、次按被告以外之人於審判外之陳述，雖不符前四條之規
        定，而經當事人於審判程序同意作為證據，法院審酌該
        言詞陳述或書面陳述作成時之情況，認為適當者，亦得
        為證據；又當事人、代理人或辯護人於法院調查證據時
        ，知有第一百五十九條第一項不得為證據之情形，而未
        於言詞辯論終結前聲明異議者，視為有前項之同意，刑
        事訴訟法第一百五十九條之五第一項、第二項分別定有
        明文。
        查證據四：證人周威秀於警詢時之陳述，雖屬被告以外
        之人於審判外之言詞陳述，惟被告丙○○及其辯護人未
        於本院言詞辯論終結前就相關證據無證據能力，聲明異
        議，依上開規定，即視為同意於審判程序作為證據，復
        經本院審酌陳述作成時之情況，認為適當，而認得作為
        本件之證據。
    四、證據二十被告及其辯護人並未於本院言詞辯論終結前表
        示無證據能力，復查其取得過程無何明顯瑕疵，而應可
        作為本件之證據。
乙、認定犯罪構成要件事實所憑之證據及其認定之理由：
  壹、證據清單：
      證據一：被告丙○○供述（警詢、偵訊、原審、本院）。
      證據二：告訴人乙○○證述（偵訊、原審、本院）。
      證據三：告訴人甲○○○證述（偵訊、本院）。
      證據四：證人周威秀、張洪洲、林政信、張貴、己○○、
              李池土、翁識、陳旺立、張恒祥、戊○○、陳盈
              孺、丁○、蔡孟諧等證述（警詢、偵訊、原審、
              本院）。
      證據五：不動產賣賣契約（發查卷第十二頁）。
      證據六：丁○簽立之切結書。（發查卷第十三頁）。
      證據七：張查某蓋印之切結書。（發查卷第十四頁）。
      證據八：丙○○與陳盈儒之土地租賃契約書（發查卷第十
              五頁）。
      證據九：丙○○交付之手寫計算單據（發查卷第十七頁）
              。
      證據十：柳正文讓渡書。（發查卷第十八頁）。
      證據十一：丙○○與李池土之土地租賃契約書（發查卷第
                十九頁）。
      證據十二：台北縣五股鄉○○○段五股坑小段五一六－二
                二號土地登記簿影本（他卷第四十一頁）。
      證據十三：台北縣五股鄉○○○段五股坑小段0000－
                0000號土地登記謄本（他卷第五十一頁）
                 。
      證據十四：六九莊字第三七一六一號土地所有權狀影本（
                偵卷第七頁）。
      證據十五：張洪洲、莊玉蘭、張查某之同意書（偵卷第八
                頁）。
      證據十六：台灣電力公司電費通知暨收據聯（偵卷第十六
                頁）。
      證據十七：台北縣政府農業局山坡地保育課繳款書（偵卷
                第二十四頁）。
      證據十八：丙○○與周威秀律師面談錄音譯文（偵卷第三
                十一頁）。
      證據十九：丙○○與乙○○電話譯文（偵卷第三十二頁）
                。
      證據二十：現場照片一紙（偵卷第五十一頁）。
      證據二十一：台北縣政府稅捐稽徵處九十二年地價稅繳款
      證據二十二：台灣電力公司台北西區營業處九十四年十月
      證據二十三：台北縣政府民政局九十四年十二月六日北民
      證據二十四：台北縣林口鄉戶政事務所九十四年十二月七
      證據二十五：內政部警政署入出境管理局九十四年十二月
      證據二十六：台北縣三重市戶政事務所九十四年十二月五
      證據二十七：內政部警政署刑事警察局九十四年十二月十
      證據二十八：原審九十五年三月十四日勘驗錄音光碟筆錄
  貳、認定之理由：
  一、訊據被告丙○○矢口否認有何詐欺得利之犯行，辯稱：丁○切結書是他偽造的，我有告訴檢察官，檢方為何不起訴
      他；土地六十四年底就給我了，讓渡書是六十五年五月間
      是由甲○○○夫妻偽造的，檢方也不起訴他們，我沒有罪
      ；土地租金每月十三萬元，我沒有告知乙○○夫妻租金多
      少錢，我有給張洪洲、莊玉蘭租金，我認為他們是股東，
      至於乙○○，我不認為乙○○是地主，故不分租金給乙○○，我沒有要詐騙他們的意思云云。
  二、查被告如何於六十幾年間與林耳合夥開發土地，因為開發
      土地失敗，林耳積欠丙○○與張洪洲債務，沒有辦法償還
      ，林耳以其所有之系爭土地給被告抵債，被告之母親因與
      告訴人乙○○之母親熟識，被告之母親便居間介紹乙○○
      購買系爭土地，告訴人乙○○與張洪洲於六十五年五月六
      日在臺北縣三重市蔡孟諧代書處與林耳訂立不動產買賣契
      約書，由告訴人乙○○與張洪洲向林耳以每坪二千八百元
      之價格，購買系爭土地，然系爭土地之地目係「旱地」，
      因告訴人乙○○、張洪洲與另一位出資購買之莊玉蘭不具
      有自耕農身分，故乙○○、張洪洲與莊玉蘭遂於六十五年
      九月二十四日起將系爭土地借名登記在具自耕農身分之丁○名下，丁○復於六十九年七月三十一日起，因不詳原因
      ，將系爭土地信託登記在被告之遠親張查某名下，並交由
      被告管理，而系爭土地之所有權人即乙○○、張洪洲與莊
      玉蘭，為確保對於系爭土地之權利，遂各在系爭土地上設
      定最高限額抵押權七百萬元（抵押權人張洪洲）、六百萬
      元（抵押權人莊玉蘭）、六百萬元（抵押權人乙○○之太
      太甲○○○）等情，業經證人即告訴人甲○○○與乙○○
      在偵審中具結證述稽詳（見九十三年度他字第四○一八號
      偵查卷第三十七至三十九頁，九十三年度偵字第一二五七
      三號偵查卷第四至五頁、第十至十一頁、第十九至二十一
      頁、第四至五頁、第十九至二十一頁、第五十五至五十六
      頁，原審九十五年六月二十八日審判筆錄）。此外，並有
      與上情相符之系爭土地之土地買賣契約、丁○所書寫之切
      結書、土地登記簿影本與土地登記謄本等文件附卷可稽（
      見九十三年度發查字第一七六六號偵查卷第十二頁、第十
      三頁，九十三年度他字第四○一八號偵查卷第四十一至五
      十頁、第五十一至五十五頁）。
      況前開內容為告訴人乙○○與張洪洲於六十五年五月六日
      在臺北縣三重市蔡孟諧代書處與林耳訂立不動產買賣契約
      書，由告訴人乙○○與張洪洲向林耳以每坪二千八百元之
      價格，購買系爭土地之土地買賣契約；暨上開內容為系爭
      土地之真正所有權人確係乙○○、張洪洲與莊玉蘭，而借
      丁○之名義登記等情之切結書等文件，確係代書蔡孟諧受
      人之託所書寫之文件，僅不過時間太久，致其無法記得是
      何人託其書寫該等文件等情，亦經證人蔡孟諧在原審結證
      明確（見原審九十五年十一月七日審判筆錄）。再者，前
      開不動產買賣契約書經原審送內政部警政署刑事警察局就
      該文件上之指紋鑑驗結果，經該局於九十四年十二月十六
      日以刑紋字第○九四○一八四六一九號鑑驗書鑑定為：「
      買受人張洪洲之十三枚指紋與該局檔存指紋卡張洪洲之右
      拇指指紋相符。」等情，亦有卷附該局所出具之鑑驗書可
      稽（見原審卷第一一一頁）。足徵前開不動產買賣契約書
      與切結書並非係告訴人等所偽造，而確係代書蔡孟諧受人
      之託所書寫之文件。
      復參酌告訴人乙○○、張洪洲與莊玉蘭，確各在系爭土地
      上設定最高限額抵押權七百萬元（抵押權人張洪洲）、六
      百萬元（抵押權人莊玉蘭）、六百萬元（抵押權人乙○○
      之太太甲○○○）等情以觀，苟非如此，又焉有此明確之
      抵押權設定乎？此益徵告訴人前開有關系爭土地之真正所
      有權人係張洪洲、莊玉蘭與乙○○無訛。
  三、次查，告訴人乙○○與甲○○○夫妻如何於八十年間即已
      移民澳洲，迄九十二年十一月中旬彼二人返臺探親之際，
      因見系爭土地上有第三人搭蓋多間大型鐵皮屋，故知悉系
      爭土地應已出租予第三人使用，為此，告訴人乙○○、甲○○○夫妻遂與被告聯繫，洽談系爭土地管理暨租金所得
      利益分配事宜。詎被告明知其已將系爭土地以每月十三萬
      元之租金出租予李池土，租期自九十二年九月一日起至一
      百年八月三十一日止，其竟向告訴人乙○○與甲○○○夫
      妻誆稱：系爭土地目前還沒有出租，需等到翌年（九十三
      年）一月三十一日起才正式出租，租金每個月七萬元云云
      ，並交付其之前與陳盈孺所簽訂但業已解約，內容為租期
      自九十三年一月三十一日起至一百零一年一月三十一日止
      ，租金每月七萬元之土地租賃契約書影本予告訴人乙○○
      、甲○○○夫妻，以取信於告訴人乙○○、甲○○○夫妻
      等情，除經證人即告訴人乙○○與甲○○○在偵審中結證
      屬實外，復有被告與陳盈孺所簽訂之土地租賃契約書暨被
      告與李池土所簽訂之土地租賃契約書各一紙在卷足憑（見
      九十三年度發查字第一七六六號偵查卷第十五至十六頁、
      第十九至二十頁）。而陳盈孺原本確有與被告簽訂前開條
      件之土地租賃契約書以開餐廳，惟因與土地分區使用不合
      而無法經營餐廳，故在承租不到一個月後就與被告解約等
      情，亦經證人陳盈孺到庭結證在卷（見原審九十五年六月
      二十八日審判筆錄）；另被告確曾與李池土就系爭土地簽
      訂租賃契約，將系爭土地以每月十三萬元之租金出租予李
      池土，租期自九十二年九月一日起至一百年八月三十一日
      止，租期共八年，該租約一次簽八年的原因係李池土欲在
      系爭土地上搭蓋鐵皮屋租予他人，時間夠長才能回收成本
      ，且簽約時亦有徐澎生律師在場見證等情，亦經證人李池
      土在偵查中具結證述無訛（見九十三年度偵字第一二五七
      三號偵查卷第六十九至七十一頁、第八十四至八十九頁）
      ，亦核與證人己○○及戊○○於本院審理時均證稱：丙○○有打電話告訴我，確實出租給李池土每月十三萬元等語
      均相符合（參見本院卷第一一七頁及一二０頁），足徵被
      告確將系爭土地以每月十三萬元之租金出租予李池土無訛
      ，詎被告非但未將以每月十三萬元之租金出租予李池土之
      情事告知告訴人，反而僅向告訴人告知早已解約而不存在
      之前開七萬元租金之租賃事宜，顯見其確有以此作為減少
      向告訴人給付其應得租金之意圖甚為明顯。
      被告雖辯稱伊並未拿陳盈孺的土地租賃契約書給告訴人，
      是因為他到我家去泡茶，我叫他轉交給張洪洲云云，惟查
      ，被告前開所辯為告訴人乙○○所當庭否認（參見本院卷
      第五十一頁反面），而告訴人既為系爭土地之所有權人，
      被告將上開土地租契約書暨其他相關資料交付予告訴人當
      為事理之常，復參酌乙○○與被告九十三年三月間之電話
      錄音譯文中，被告曾對乙○○稱：租給陳盈孺八年這個租
      約喔，怕到時候會有糾紛啦：：：這十三萬也不會有什麼
      糾紛，反正誰持分幾坪就是照幾坪分；乙○○復問：上回
      去你家給我看的土地租賃契約書，契約當事人就是你和陳
      盈孺，介紹人張恆祥，對吧？被告答：是啊（參見偵查卷
      第三十二頁），被告上開所辯顯難採信。
  四、綜上各情，被告前開所辯，無非事後諉卸之詞，不足採信
      ，本件事證明確，被告犯行，均洵堪認定。
丙、適用法律：
  壹、新舊法比較：
    一、按行為後法律有變更者，適用行為時之法律。但行為後
        之法律有利於行為人者，適用最有利於行為人之法律，
        刑法第二條第一項定有明文。
        本件被告犯罪行為完成時間係在九十二年十一月間，依
        中華民國刑法施行法第十條之一，中華民國九十四年一
        月七日修正公布之刑法，自九十五年七月一日施行，而
        有依上開規定比較新舊法之必要。
    二、刑法三十三條第五款有關罰金刑之規定，修正前係規定
        一元以上（按銀元）；修正後係規定新台幣一千元以上
        ，以百元計算之，比較新舊法條自以修正前之規定較有
        利於行為人。
    三、本件被告於犯罪時之刑法第四十一條第一項前段規定：
        犯最重本刑為五年以下有期徒刑以下之刑之罪，而受六
        個月以下有期徒刑或拘役之宣告，因身體、教育、職業
        、家庭之關係或其他正當事由，執行顯有困難者，得以
        一元以上三元以下折算一日，易科罰金，又被告行為時
        之易科罰金折算標準，修正前罰金罰鍰提高標準條例第
        二條前段（現已刪除）規定，就其原定數額提高為一百
        倍折算一日，則本件被告行為時之易科罰金折算標準，
        應以銀元三百元折算一日，經折算為新臺幣後，應以新
        臺幣九百元折算為一日；同法條第二項則規定：併合處
        罰之數罪，均有前項情形，其應執行之刑逾六個月者，
        亦同。惟九十五年七月一日修正公布施行之刑法第四十
        一條第一項前段規定：犯最重本刑為五年以下有期徒刑
        以下之刑之罪，而受六個月以下有期徒刑或拘役之宣告
        者，得以新臺幣一千元、二千元或三千元折算一日，易
        科罰金；同法條第二項則規定：前項規定於數罪併罰，
        其應執行之刑未逾六個月者，亦適用之。
        比較修正前後之易科罰金折算標準，以九十五年七月一
        日修正公布施行前之規定，較有利於受刑人，則應依刑
        法第二條第一項前段，適用行為時即修正前刑法第四十
        一條第一項前段規定，定其折算標準。
        而上開易刑處分與罪刑並無相關，依此，則勿庸與前述
        與罪刑相關之部分為綜合全部結果再為比較。
  貳、勿庸為新舊法比較部分：依中華民國刑法施行法第一條之
      一規定：「九十四年一月七日刑法修正時，刑法分則編未
      修正之條文定有罰金者，自九十四年一月七日刑法修正後
      ，就其所定數額提高為三十倍，但七十二年六月二十日至
      九十四年一月七日新增或修正之條文，就其所定數額提高
      為三倍。」本件被告所犯刑法第三百三十九條第二項之罪
      ，依上開修正後之規定，均提高為三十倍，比較新舊法，
      其罰金刑度均相同，應依一般法律適用原則，而適用裁判
      時法。
  參、論罪：
    一、核被告所為，係犯刑法第三百三十九條第二項之以詐術
        得財產上不法之利益罪。
    二、變更起訴法條：起訴書雖認為被告係犯刑法第三百三十
        九條第三項、第一項之詐欺取財未遂罪，然被告之前開
        犯行係使自己因此少向告訴人繳納租金，此係使被告取
        得少繳租金之不法利益，公訴人漏未斟酌及此，而認被
        告係犯刑法第三百三十九條第一項之詐欺取財罪，尚有
        未洽，依刑事訴訟法第三百條之規定，其起訴法條應予
        變更。
丁、原判決撤銷之理由：
  壹、原審對被告論罪科刑之判決，固非無見。惟查：中華民國
      犯罪減刑條例於九十六年六月十五日經立法院三讀通過，
      經總統公布，於同年七月十六日施行，查本件被告犯罪時
      間，均在九十六年四月二十四日以前，且其宣告刑，悉合
      於減刑條件，應予減刑，原審未及審酌，尚有未洽。
  貳、被告否認犯罪而提起上訴，固無理由，然原判決既有上揭
      不當之處，自應由本院予以撤銷改判。
  參、爰審酌被告之犯罪動機、目的係為牟取不法利益、犯罪時
      未受到任何刺激、犯罪手段平和、犯罪行為人之職業為商
      ，生活狀況正常、無前科紀錄，品行良好、學歷為國中肄
      業，智識程度不高、犯罪行為人與被害人平日認識、犯罪
      行為人違反義務之程度不高、犯罪所產生危險或損害不高
      、犯罪後不知悔改，飾詞否認犯罪，態度不佳等一切情狀
      ，量處如主文所示之刑，並因符合中華民國九十六年罪犯
      減刑條例之規定，而應予以減輕其刑，再諭知易科罰金之
      折算標準。
戊、對於其他公訴事實之判斷：
  壹、公訴意旨另認為：被告丙○○明知臺北縣五股鄉○○○段
      五股坑小段五一六之二十二地號之土地（下稱系爭土地）
      ，屬甲○○○、張洪洲、莊玉蘭三人所有，僅係自六十五
      年九月二十四日起，信託登記丁○名義，復於六十九年七
      月三十一日，移轉信託登記名義予張查某，並交由丙○○
      管理。詎丙○○基於意圖為自己不法之所有及偽造文書之
      犯意，先於不詳時間、地點，偽造由「陳盈孺」所簽具未
      載簽約日期之土地租賃契約書及「柳正文」於八十九年四
      月三十日所簽具之讓渡書後，即以該契約書、讓渡書為基
      礎，連同佣金、稅金、鑑價費、介紹費、代書費等項目，
      而制作費用分擔計算表，於九十三年三月間某日，向甲○○○及乙○○主張須分擔部分費用即七十二萬五百元，且
      丙○○為取信甲○○○及乙○○能分擔部分費用，竟向甲○○○及乙○○提出上揭業經偽造之契約書及讓渡書而行
      使之，足生損害於甲○○○及乙○○，因認被告丙○○尚
      涉犯刑法第二百十六條、第二百十條之行使偽造私文書罪
      嫌。公訴意旨認被告丙○○涉犯前開罪嫌，無非以「告訴
      人甲○○○之指訴；證人張洪洲、李池土之證詞；不動產
      買賣契約書、系爭土地之土地登記簿謄本、切結書、土地
      租賃契約書、佣金等費用明細、以柳正文名義出具之讓渡
      書等文件」為其論據。
  貳、按犯罪事實應依證據認定之，無證據不得推定其犯罪事實
      ；又不能證明被告犯罪者，應諭知無罪之判決，刑事訴訟
      法第一百五十四條、第三百零一條第一項分別定有明文。
      次按事實之認定，應憑證據，如未能發現相當證據，或證
      據不足以證明，自不能以推測或擬制之方法，以為裁判基
      礎；又認定不利於被告之事實，須依積極證據，苟積極證
      據不足為不利於被告事實之認定時，即應為有利於被告之
      認定，更不必有何有利之證據（參見最高法院四十年臺上
      字第八六號及三十年上字第八一六號判例）。
      再按刑事訴訟上證明之資料，無論其為直接或間接證據，
      均須達到通常一般之人均不致有所懷疑，而得確信其為真
      實之程度，始得據為有罪之認定，若關於被告是否犯罪之
      證明未能達此程度，而有合理懷疑之存在，致使無從形成
      有罪之確信，根據「罪證有疑，利於被告」之證據法則，
      即不得遽為不利被告之認定（參見最高法院二十九年上字
      第三一０五號、七十六年台上字第四九八六號判例）。
      訊據被告丙○○固坦承曾向告訴人甲○○○及乙○○提出
      費用分擔計算表，向告訴人請求其所代墊之費用共七十二
      萬五百元，惟堅詞否認有何行使偽造私文書暨詐欺取財未
      遂罪嫌，辯稱略以：「我確實曾與陳盈孺就系爭土地簽訂
      土地租賃契約書，並曾與柳正文簽訂讓渡書，另我確曾為
      系爭土地之所有權人代墊費用共七十二萬五百元」等語。
      經查：
    一、就被告與陳盈孺所簽訂之土地租賃契約書部分：陳盈孺
        確係有與被告就系爭土地簽訂每月七萬元租金，租期自
        九十三年一月三十一日起至一百零一年一月三十一日止
        之土地租賃契約書以開餐廳，後來因與土地分區使用不
        合而開不成餐廳，故在承租不到一個月後就與被告解約
        ，上開土地租賃契約上其印文是其拿給在場的人所蓋的
        等情，業經證人陳盈孺到庭結證在卷（見原審九十五年
        六月二十八日審判筆錄）。此外，復有被告與陳盈孺所
        簽訂之土地租賃契約書在卷足憑（見九十三年度發查字
        第一七六六號偵查卷第十五至十六頁）。況張恒祥之職
        業係房屋仲介，其確曾介紹客戶陳盈孺向被告承租系爭
        土地，但陳盈孺係附但書之承租，即若無法申請營業執
        照則不承租，而簽完約一、二星期後陳盈孺即決定不租
        等情，業經證人即被告之子張恒祥在偵查中結證屬實（
        見九十三年度偵字第一二五七三號偵查卷第八十四至八
        十九頁）。足徵陳盈孺確曾向被告承租係爭土地，而與
        被告簽訂系爭土地之土地租賃契約書，僅因事後因未申
        請得營業執照而解約，故公訴意旨認陳盈孺並未與被告
        簽訂土地租賃契約書，該土地租賃契約書係被告所偽造
        等情，並不足取。
    二、就被告與柳正文所簽訂之讓渡書部分：公訴意旨認為被
        告偽造與柳正文簽訂之有關房屋讓渡書之部分，係以根
        本無柳正文此人為其論據。然系爭土地上本來有一房子
        ，該房屋之屋主係柳正文，但柳正文現今業已死亡等情
        ，業經證人林政信到庭結證無訛（見原審九十五年六月
        二十八日審判筆錄），而被告曾將系爭土地上之一房子
        出租予張貴，張貴知道該房屋之前手是一位姓柳之人，
        綽號「老柳」等情，業經證人張貴在偵查中結證明確（
        見九十三年度偵字第一二五七三號偵查卷第五十五至五
        十六頁）。參以柳正文確曾向臺灣電力股份有限公司申
        請用電，用電地址為臺北縣五股鄉○○路○段二四九號
        等情，亦經原審向臺灣電力股份有限公司函詢（見原審
        卷第七十九頁），並有卷附收件人為柳正文、地址為臺
        北縣五股鄉○○路○段二四九號之臺灣電力股份有限公
        司電費通知及收據聯等文件可稽（見九十三年度偵字第
        一二五七三號偵查卷第十六頁）。此外，復有系爭土地
        上之房屋照片一張附卷可稽（見九十三年度偵字第一二
        五七三號偵查卷第五十一頁），足徵確有柳正文其人；
        而被告辯稱原有一阻礙系爭土地出入之房屋，因此被告
        向屋主柳正文以一百五十萬元購買該房屋等情，並提出
        卷附柳正文蓋章之讓渡書一紙為證（見九十三年度發查
        字第一七六六號偵查卷第十八頁），益徵被告之前開辯
        解，尚非無稽，公訴意旨以並無柳正文其人，而認被告
        偽造與柳正文之讓渡書云云，委無足採。
    三、關於被告向告訴人請求佣金、稅金、鑑價費、介紹費、
        代書費等費用七十二萬五百元部分：被告確曾自行出資
        向柳正文購買阻礙系爭土地出入之房屋，已如前述，而
        系爭土地上確曾被鑑界過二次，且亦被臺北縣政府水土
        保護局罰鍰過，該罰鍰六萬元係被告所支出，另被告每
        年都請人將系爭土地除草，再被告與李池土就系爭土地
        簽訂租賃契約曾付給居間介紹之人－翁識與陳旺立各二
        萬元之仲介費用等情，業經證人李池土、翁識與陳旺立
        在偵查中結證屬實（見九十三年度偵字第一二五七三號
        偵查卷第六十九至七十一頁、第八十四至八十九頁、第
        八十四至八十九頁）。此外，復有山坡地保護課所填發
        之繳款書一紙附卷可稽（見九十三年度偵字第一二五七
        三號偵查卷二十四頁），足徵系爭土地之管理人－被告
        確曾為系爭土地之所有權人即告訴人等人支出過佣金、
        罰鍰、鑑價費、介紹費或其他費用，當無疑義，則被告
        製作卷附費用計算書（見九十三年度發查字第一七六六
        號偵查卷第十七頁），其向告訴人請求七十二萬五百元
        之部分，並非完全無據，惟縱告訴人認為被告計算有誤
        ，不能向其等請求如此鉅額之款項，亦僅係民事債務糾
        葛，難認被告就此有何詐欺取財之犯意。
  參、按刑事訴訟法第一百六十一條已於民國九十一年二月八日
      修正公布，其第一項規定：檢察官就被告犯罪事實，應負
      舉證責任，並指出證明之方法。因此，檢察官對於起訴之
      犯罪事實，應負提出證據及說服之實質舉證責任。倘其所
      提出之證據，不足為被告有罪之積極證明，或其指出證明
      之方法，無從說服法院以形成被告有罪之心證，基於無罪
      推定之原則，自應為被告無罪判決之諭知（最高法院九十
      二年台上字第一二八號判例參照）。
      又同法第一百六十三條亦在同時一併修正，證據調查應以
      當事人為主，法院為輔，而僅具補充及輔助地位，該條第
      二項前段規定，法院為發現真實，「得」依職權調查證據
      ，舊規定則係「應」依職權調查證據，則是否補充介入調
      查，成為法院職權裁量事項，非謂負有調查之義務，檢察
      官舉證責任始終存在，倘檢察官未能善盡實質的舉證責任
      ，法院以被告犯罪不能證明而為無罪判決時，如檢察官僅
      以法院未作補充介入調查為唯一理由而提起上訴，其上訴
      即非有理。至同條第二項但書係立法部門自提修正草案，
      為司法院研擬草案內容所無，惟自刑事訴訟法責成檢察官
      負擔實質的舉證責任以後，法院發見真實釐清案情之查證
      義務，較德國刑事訴訟法要求該國法官應盡其澄清義務之
      程度為輕，被告受無罪推定，檢察官舉證責任不因第二項
      有但書之規定而得以減免。是該條第二項但書所指事項，
      應均以有利於被告之考量方得為之，否則，對檢察官未盡
      實質舉證責任之案件，竟要求法院接續依職權調查不利於
      被告之證據，豈非形同糾問，殊與修法本旨有違（參見朱
      石炎著，刑事訴訟法上第一八四頁至第一八六頁）。
      本件此部分檢察官就不利於被告之證據部分應負實質舉證
      責任，惟所舉證據均無法使本院對於被告涉嫌公訴人所指
      之事實形成確信不疑之心證，依上開判例之見解，應為有
      利於被告之認定，被告犯罪尚屬不能證明，爰本應為被告
      無罪之諭知，然公訴意旨認此部分與前開被告詐欺得利之
      有罪部分有牽連犯裁判上一罪之關係，本院就此部分爰不
      另為無罪之諭知。
據上論斷，應依刑事訴訟法第三百六十九條第一項前段、第三百
六十四條、第二百九十九條第一項前段、第三百條；刑法第三百
三十九條第二項、修正前刑法第四十一條第一項前段；中華民國
九十六年罪犯減刑條例第二條第一項第三款、第七條、第九條；
修正前罰金罰鍰提高標準條例第二條；現行法規所定貨幣單位折
算新臺幣條例第二條；刑法施行法第一之一條第一項、第二項，
判決如主文。
本案經檢察官李良忠到庭執行職務。
中    華    民    國    97    年     5    月    23    日
                  刑事第十八庭  審判長法  官  吳鴻章
                                      法  官  周政達
                                      法  官  陳健順
以上正本證明與原本無異。
檢察官如不服本判決，應於收受送達後十日內向本院提出上訴書
狀，其未敘述上訴之理由者並得於提起上訴後十日內向本院補提
理由書（均須按他造當事人之人數附繕本）。
被告不得上訴。
                                      書記官  朱家惠
中    華    民    國    97    年    5     月    23    日
附錄論罪法條：
中華民國刑法第339條第1項、第2項
（普通詐欺罪）
意圖為自己或第三人不法之所有，以詐術使人將本人或第三人之
物交付者，處5年以下有期徒刑、拘役或科或併科1千元以下罰金
。
以前項方法得財產上不法之利益或使第三人得之者，亦同。
前二項之未遂犯罰之。


司法院資訊處製作；財團法人民間司法改革基金會備份。
